【裁判字號】    92,家上,120
【裁判日期】    921210
【裁判案由】    確認婚姻無效
【裁判全文】
臺灣高等法院臺中分院民事判決  九十二年度家上字第一二○號
      上  訴  人  甲○○
      送達代收人  楊承彬律師
      被  上訴人  乙○○
右當事人間確認婚姻無效事件，上訴人對於中華民國九十二年六月二十三日臺灣臺中
地方法院九十一年家訴字第二○九號第一審判決提起上訴，本院於民國九十二年十一
月二十六日言詞辯論終結，玆判決如左：
      主      文
上訴駁回。
第二審訴訟費用由上訴人負擔。
      事實及理由
一、上訴人主張：兩造於民國（以下同）七十八年十二月十九日申請結婚戶籍登記，
    惟當時並未舉行公開儀式，僅於同月十五日在台中市○○路六九巷六號住處，由
    上訴人二哥林顯魁書寫結婚證書後，交由在場之林騰輝（上訴人之父，已歿）、
    劉任妹（上訴人之母）、林美仁（上訴人之姊）蓋章，再持以辦理結婚登記。當
    時兩造及在場之人均未著禮服、無發喜帖、亦無宴客，兩造更無拍攝結婚照及度
    密月等，迄今十幾年來未補行公開儀式，兩造間之婚姻當屬無效等情，求為確認
    兩造間婚姻關係無效（不存在）之判決。
二、被上訴人則以：兩造於婚前育有長子林哲甫（七十五年一月三十一日生），至七
    十八年十二月間，為林哲甫身分，而於七十八年十二月十九日申請結婚登記，惟
    先於同年十二月十六日，由長兄溫萬金代表，於高雄縣林園鄉來來海產餐廳宴請
    上訴人及其父林騰輝，席間有姊王溫阿綢、妹溫津珠，姊夫王道誠及姪子多人，
    再次表示兩造正式結婚，長兄溫萬金並於結婚證書用印，已符合結婚之要件。兩
    造婚姻關係存在等語，資為抗辯。
三、按民法第九百八十二條第二項規定：「經依戶籍法為結婚之登記者，推定其已結
    婚」，乃係就程序上移轉舉證責任所為之特別規定。本件兩造已於七十八年十二
    月十九日共同向台中縣烏日鄉戶政事務所申請依戶籍法為結婚之登記，為兩造所
    不爭，並有結婚登記申請書、結婚證書、戶籍謄本為證（見原審卷六至八頁），
    依法應推定兩造業已結婚。
四、次按民法第九百八十二條第一項所謂結婚應有公開儀式，指結婚之當事人應行定
    式之禮儀，使不特定人得以共聞共見認識其為結婚者而言。所謂二人以上之證人
    ，祇須有行為能力在場親見而願證明其結婚者為已足，不以證婚人為限（最高法
    院五十一年度台上字第五五一號判例參照）。查，兩造結婚之主婚人溫萬金證稱
    ：「七十八年十二月十五日我妹妹（即被上訴人）晚上打電話給我說她公公那邊
    請客，公公說要來我們這邊提親，我妹妹說十六日可不可以，我們約好十六日，
    我從嘉義南下高雄林園我姊姊家，傍晚到的時候親家都來了，我們談的很高興，
    我妹妹的公公拿結婚證書給我在主婚人那邊蓋章，‧‧後來我們去林園的海產餐
    廳吃飯，原告（指上訴人）和他父親、我妹妹、我姊姊、姊夫、姪子都有去，吃
    飯時，我妹妹的公公起來說，今天大家都很高興，是他們兩人結婚的日子，吃完
    飯後，我妹妹的公公先回去，我妹妹和原告是第二天才回去。他們是因為小孩已
    經三、四歲了要報戶口，才找日子結婚請客，所以沒有像一般人一樣發喜帖請客
    」等語（見原審卷三六頁），核與證人王溫阿綢及溫津珠證述相符（見原審卷三
    七、六０至六一頁），參以上訴人供稱當時確有前往高雄等情（見原審卷三七頁
    ），足認溫萬金、王溫阿綢及溫津珠前開證述為真實，應足採信。上訴人主張證
    人王溫阿綢及溫津珠之陳述，僅清楚記得渠等與上訴人之父等人，曾於七十八年
    十二月十六日，在高雄來來餐廳聚餐，且宣布兩造結婚之事實，然於上訴人欲追
    問當天之其餘細節，則證人均以不記得、不清楚等語回答，而認證人之證詞顯無
    足採，惟該日距證人作證時已歷十餘年，衡諸常情，細節之處，證人記憶難免有
    所出入，要不能以此否認證人曾參加兩造結婚公開儀式之證詞之真正，故上訴人
    所辯不足採取。本件兩造於七十八年十二月十六日，在餐廳之公開場所宴客，並
    表明為結婚之旨，該宴客，係為表達兩造結為夫婦之意義而舉行，而此意義又為
    與宴者所瞭解，應屬公開之結婚儀式。兩造結婚已具備結婚公開儀式及二人以上
    之證人，依民法第九百八十二條第一項規定，兩造結婚已有效成立。上訴人以兩
    造未著禮服、發喜帖、或拍結婚照等，即謂兩造未舉行結婚儀式云云，顯不可採
    。再者，兩造於結婚後，於七十九年八月八日再生育長女林姿羽，有戶籍謄本在
    卷可稽（見原審卷七頁），迄至九十一年六月間，被上訴人對上訴人提起妨害家
    庭刑事告訴，上訴人始於九十一年十月間提起本件訴訟，在兩造七十八年至九十
    一年間，長達十三年間，上訴人均未認兩造間無婚姻關係，益證兩造間婚姻關係
    仍然存在甚明。兩造對因被上訴人對上訴人提起妨害家庭刑事告訴，上訴人始提
    起本訴，否認兩造婚姻關係存在均不爭執（見原審卷三一、三二頁、原審卷二六
    頁），顯然上訴人係為脫免其刑事責任，而提起本訴，應非適當。
五、證人即上訴人之兄林顯魁證稱未曾為兩造婚姻至餐廳吃飯，及上訴人之姐林美仁
    證稱兩造婚姻沒有請客云云（見原審卷一五、一六、五二至五四頁），惟該二人
    均自陳並未隨同上訴人至高雄，是高雄宴客之事，自無法瞭解在高雄宴客之情形
    ，渠等證言尚難證明兩造並無結婚宴客之公開儀式。至上訴人聲請證人溫萬金、
    王溫阿綢及溫津珠與證人林顯魁、林美仁對質云云，證人林顯魁、林美仁既未隨
    同上訴人至高雄，就高雄宴客之事，即無從與證人溫萬金、王溫阿綢及溫津珠對
    質，上訴人上開對質之聲請，顯無必要，亦不足以否認雙方曾有舉行結婚公開儀
    式。又上訴人主張證人溫萬金、王溫阿綢及溫津珠證述七十八年十二月十六日，
    上訴人之父林騰輝於高雄餐後，即回台中一節，不合情理，而謂證人溫萬金、王
    溫阿綢及溫津珠不可信云云，惟上訴人之父林騰輝於宴席後是否留宿高雄，乃個
    人意願，且高雄與台中間路途非遠且交通方便，上訴人之父於當日即返回台中亦
    難認有不合情理之處，上訴人以其父林騰輝未留宿高雄，即質疑證人溫萬金、王
    溫阿綢及溫津珠之證述，顯非可取。
六、綜上所述，兩造結婚具備結婚公開儀式及二人以上之證人，兩造結婚已有效成立
    ，婚姻關係仍屬存在。上訴人請求確認兩造婚姻婚無效（不存在），為無理由，
    應予駁回。原審因而為上訴人敗訴之判決，洵屬正當。上訴論旨，仍執陳詞，指
    摘原判決不當，求予廢棄，為無理由。
據上論結：本件上訴為無理由，依民事訴訟法第四百四十九條第一項、第七十八條，
判決如主文。
中      華      民      國    九十二    年     十二     月      十      日
~B1民事第六庭審判長法  官  吳火川
~B2                法  官  吳惠郁
~B3                法  官  饒鴻鵬
右為正本係照原本作成。
如對本判決上訴，須於收受判決送達後二十日內向本院提出上訴書狀，其未表明上訴
理由者，應於提出上訴後二十日內向本院提出上訴理由書(須按他造人數附具繕本)。
上訴時應提出委任律師或具有律師資格之人之委任狀；委任有律師資格者，另應附具
律師及格證書及釋明委任人與受任人有民事訴訟法第四百六十六條之一第一項但書或
第二項（詳附註）所定關係之釋明文書影本。
~B                書記官  陳如慧
中      華      民      國    九十二    年     十二     月     十二     日
附註：
民事訴訟法第四百六十六條之一（第一項、第二項）
對於第二審判決上訴，上訴人應委任律師為訴訟代理人。但上訴人或其法定代理人具
有律師資格者，不在此限。
上訴人之配偶、三親等內之血親、二親等內之姻親，或上訴人為法人、中央或地方機
關時，其所屬專任人員具有律師資格並經法院認為適當者，亦得為第三審訴訟代理人
。
                                                                        Ｂ


司法院資訊處製作；財團法人民間司法改革基金會備份。
